【裁判字號】    91,訴,2717
【裁判日期】    920827
【裁判案由】    商標評定
【裁判全文】
臺北高等行政法院判決                            九十一年度訴字第二七一七號
                              .
    原      告  金健實業有限公司
    代  表  人  甲○○董事）.
    訴訟代理人  唐迪華律師
                丙○○
    被      告  經濟部智慧財產局
    代  表  人  蔡練生（局長）
    訴訟代理人  戊○○
                丁○○
    參  加  人  震豪實業有限公司
    代  表  人  乙○○董事）.
    訴訟代理人  林育鴻律師
右當事人間因商標評定事件，原告不服經濟部中華民國九十一年五月十七日經訴字第
○九一○六一一一三四○號訴願決定，提起行政訴訟，並經本院裁定允許參加人獨立
參加本件被告之訴訟。本院判決如左：
    主  文
原告之訴駁回。
訴訟費用由原告負擔。
    事  實
壹、事實概要：
    緣原告前於民國（以下同）七十九年十一月九日以「熱敷靈HOTPAD」商標，指定
    使用於當時商標法施行細則第二十四條第一類之各種藥品、衛生醫療補助品、冰
    枕、冰袋、水袋、化學敷袋等商品，向前經濟部中央標準局（八十八年一月二十
    六日改制為智慧財產局）申請註冊，經該局核准列為註冊第五三二八一一號商標
    （以下簡稱系爭商標）。嗣參加人以系爭商標有其註冊時商標法（七十八年五月
    二十六日修正公布之商標法）第三十七條第一項第十款規定之情事，對之申請評
    定，案經被告審查，於九十年二月二十二日以中台評字第八九○一五七號商標評
    定書為「申請不成立」之處分。參加人不服，提起訴願，經訴願決定機關即經濟
    部審議，於九十年六月十三日以經（九○）訴字第○九○○六三一三一一○號訴
    願決定書為「原處分撤銷，由原處分機關另為適法處分」之決定。被告乃依此訴
    願決定意旨重為處分，以九十一年二月十八日中台評字第九○○二四○號商標評
    定書為系爭商標之註冊應為無效，其聯合第五七四○八五、六一七七三三、七八
    五○九二、九○三二一四、九一九四二七號商標應一併撤銷之處分。原告不服，
    提起訴願，遭駁回後，遂向本院提起行政訴訟，本院因認本件撤銷訴訟之結果，
    參加人之權利或法律上利益將受損害，乃依行政訴訟法第四十二條第一項規定，
    依聲請裁定允許參加人獨立參加本件被告之訴訟。
貳、兩造聲明：
一、原告聲明：求為判決
１、訴願決定及原處分均撤銷。
２、命被告作成「申請不成立」之評定。
３、訴訟費用由被告負擔。
二、被告聲明：求為判決如主文所示。
、兩造爭點：
    系爭商標既已獲准延展註冊，被告得否復依商標法第三十七條第十款之規定評決
    系爭商標之註冊為無效？系爭商標外文部分是否為所指定商品之說明文字，而違
    反系爭商標註冊時商標法第三十七條第一項第十款之規定？
一、原告陳述：
１、系爭商標既經延展註冊，依法不得再以其違反商標法第三十七條第十款之規定為
    由，評決其註冊為無效：
    系爭商標曾經被告二度評定，第一次評定為「申請不成立」，是不影響系爭商標
    之合法存在，第二次評定時，系爭商標已獲准延展註冊，是依更新主義之精神，
    被告評定書主文：「第00000000號『熱敷靈HOTPAD』商標之註冊應為無
    效」中所指之註冊，自應指延展註冊，然得據以評決延展註冊為無效之法條，並
    不包括被告所依據之商標法第三十七條第十款。析言之，系爭商標於八十年九月
    一日獲准原始註冊，是於八十九年四月十九日遭參加人申請評定時，業已註冊近
    九年。九十年十二月十七日，系爭商標獲准自九十年九月一日起延展註冊，則當
    被告於九十一年二月十八日據七十八年五月修正公布之商標法第三十七條第一項
    第十款評定系爭商標之註冊為無效時，系爭商標實已獲延展註冊在前，即其原始
    註冊已被更新，從而依我國商標延展註冊制度所採行之更新主義，有關系爭商標
    之評定案件，即應適用延展註冊當時之規定，此觀八十八年九月修正公布之商標
    法施行細則第四十條第二款：「評定案適用註冊時（延展註冊）之法律。但其申
    請或提請評定之程序適用評決時之規定」規定可知，而再依據系爭商標延展註冊
    暨被告對系爭商標評決時之商標法第五十二條第三項之規定：「註冊已滿十年之
    商標，違反第二十五條第二項第一款規定者，利害關係人或商標審查員得申請或
    提請其註冊為無效」。易言之，系爭商標既已註冊十年並經延展註冊，商標主管
    機關自不得再以商標法「第三十七條第一款至第八款」以外之規定，評決系爭商
    標之延展註冊為無效，則被告於本件以系爭商標有違商標法第三十七條第十款之
    規定為由，評定其註冊為無效，顯然於法有違，原處分自應予撤銷。
２、原處分固依訴願決定意旨而來，然被告於重為處分之時，未斟酌客觀事實及原告
    所提出之新事證，其處分亦難謂適法：
    被告原亦認定系爭商標「整體觀之顯具商標之型態，予消費者印象應非屬商品說
    明文字」，然以「訴願決定有拘束相關機關之效力」且「本件既無其他新事證得
    為與訴願決定意旨不同之認定」為由，自認其原處分並無違誤，然則，被告於重
    新處分之際，一者系爭商標已獲准延展註冊如前述，再無以其為說明文字並評決
    延展註冊為無效之合法依據，再者原告確於九十一年一月二十五日補充台灣區醫
    療器材工業同業公會所出具之證明書正本、八十四年十一月台北國際醫療器材暨
    藥品展覽會手冊部分內容、西元一九九七年十一月台北國際醫療器材暨藥品展覽
    會手冊部分內容、西元一九九八年十月在香港舉辦之亞洲禮品及家用品展覽手冊
    部分內容等。各該資料均足以證明同業間確未以「HOTPAD」稱呼化學敷袋商品，
    是以被告之處分固受經濟部訴願決定之拘束，然其重新處分之前，原告已補充新
    證據，再參酌系爭商標已延展之事實，並非不得維持原處分，然被告於九十一年
    二月十八日重作之處分書中，對原告所補呈之上述證據絲毫未加以斟酌，今更以
    「本件既無其他新事證得為與訴願決定意旨不同之認定」，據為其率斷系爭商標
    應評定無效之遁詞，顯與事實全然不符，原處分自無法續予維持。
３、「HOTPAD」在現代化用語中，可解為「方便電條紙」、「桌面熱力貼」，即或分
    割為二個字，亦與系爭商標所指定使用之化學敷袋商品無關：
    翻閱字典可知，HOT有灼熱的、辛辣的、憤怒的等意義，在實際生活中，HOT有熱
    門、火熱等通俗用法，而PAD 在字典中則表示（防止衝擊的）襯墊、打印台、活
    頁帳簿、緩行的馬等多種涵義，綜合二單字則有灼熱的襯墊、辛辣的打印台、憤
    怒緩行的馬等多種聯想，均與系爭商標所指定之化學敷袋等商品無關。若以網路
    搜尋，鍵入「HOTPAD」，所得到之相關字義為「方便電條紙」、「桌面熱利貼」
    等，仍非系爭商標所指定之商品說明。尤其，被告於原處分書將HOTPAD翻譯為「
    熱墊」乙詞，姑不論其正確性待商榷，更何況熱墊既不等於化學敷袋，則豈能謂
    HOTPAD即為化學敷袋之說明？
４、系爭商標所指定化學敷袋之英文名稱可為COLD HOT PACK、HEAT COLD PACK或CH-
    EMICAL BAG WARMER等，根本與HOTPAD無關：
(1)、系爭商標所指定商品雖包括化學敷袋，但化學敷袋並非熱墊或HOTPAD，本件參加
    人雖於申請評定時提出台北縣工業會證明書及若干專利案名稱等資料，然工業會
    者，乃無法加入任一專業公會之業者所組成之綜合性組織，而本件所爭執之化學
    敷袋商品屬醫療補助用器材，乃原告係提出台灣區醫療器材工業同業公會所出具
    之證明書，則相較之下，何者較具公信力？不辯自明。至於參加人所提出之美國
    等專利案件等資料，多數在系爭商標創用以後，其他如「DISPOSABEL HOT PAD」
    專利係作水壺握持或襯墊之用，乃使用於航空艙內，或其他需保持清潔卻無法清
    洗之地方；「MICROWAVE-HEATABLE HOT PAD」係一利用微波爐以吸收微波能量及
    熱源之發明，外觀為一柔軟及舒適之袋子，其能以接觸方式傳送熱能於餐盤上，
    以加熱食物等；「FOOTED COOKING UTENSIL」專利，由其名稱即可得知，係與食
    物烹調相關之產品，各該專利申請案件，均與系爭商標所指定作為衛生醫療補助
    用之熱水袋或化學敷袋等商品無關，是即使被告於原處分書中亦未以之為處分理
    由，則參加人猶於參加狀就之主張，其不值採信，更十分明確。
(2)、原告於起訴狀附之證物八已舉證：在美國之專利申請案中，西元一九七八年對具
    有保溫、取暖效果之化學敷袋商品，稱之為 「HEAT PACK」；其後同一型態之專
    利申請案皆採取相同之名稱，或延伸稱為 CHEMICAL BAG WARMER，均非系爭商標
    圖樣上之「HOTPAD」，更足證明系爭外文並非所指定商品之說明。
５、據上論結，系爭商標已獲准延展註冊，是被告猶據商標法第三十七條第十款對系
    爭商標施以評定，已有程序上之明顯違誤，況原告為首先創用「熱敷靈HOTPAD」
    為商標，並以之表彰化學敷袋商品之人，而無論就字典解釋、現代網路資訊觀之
    ，或就業者實際使用、專利申請之外文資料詳究，均可知系爭商標之外文尚非關
    於所指定商品之說明文字，是以原告所舉之證明書、同業使用資料等具體事證，
    相對於被告一昧依循原決定，未斟酌任何可供參考之數據、事證所為之處分，足
    可認知系爭商標之外文尚非關於所指定商品之說明文字，被告之處分有明顯之違
    誤。
６、綜上所述，請本院本於法條構成要件之不足及考量商標註冊之安定性，判決如原
    告訴之聲明。
二、被告陳述：
１、本件參加人主張系爭註冊第五三二八一一號「熱敷靈HOTPAD」商標圖樣上之外文
    「HOTPAD」，係「熱墊、熱袋」之意，乃坊間保健護理用品之常用名詞，其主要
    功能及用途在於瞬間取暖、達到恆熱效果，以之使用於熱水袋、冷熱敷袋等商品
    ，顯係直接表示該等商品具有取暖、保健等療效作用之功能，當為商品本身功能
    之說明文字，有違商標法第三十七條第一項第十款「凡商標圖樣上之文字、圖形
    、記號或其聯合式，係表示申請註冊商標所使用商品之說明或表示商品本身習慣
    上所通用之名稱、形狀、品質、功用者」規定。被告之原處分以系爭商標圖樣上
    之外文「HOTPAD」，其字面解釋縱有「熱墊、熱袋」之意，亦係隱喻或自我標榜
    性之文字，尚非直接明顯表示熱水袋、化學敷袋、衛生醫療補助品等商品本身及
    其功用有密切關連之說明文字，況系爭商標圖樣另佐有中文「熱敷靈」三字，整
    體觀之顯具商標之型態，予消費者印象應非屬商品說明文字，應無前述法條規定
    之適用。嗣經參加人提起訴願，經濟部經（九○）訴字第○九○○六三一三一一
    ○號訴願決定意旨則認為：系爭註冊第五三二八一一號「熱敷靈HOTPAD」商標圖
    樣上之外文「HOTPAD」明顯係由「HOT」、「PAD」二字結合而成，而該二字譯為
    中文雖有多種意義，然仍以各係「熱的、熱烈的」及「墊子、襯墊、護墊」之意
    為最習見，其組合之中文意義予人之印象顯有「熱墊」之意。是以，原告以之作
    為系爭商標圖樣之主要部分，指定使用於熱水袋，化學敷袋等商品，無非說明其
    商品之功用具有熱敷、保溫之效果，依社會一般通念，難謂無使相關消費者將系
    爭商標與其所指定使用之商品產生直接聯想，顯係該商品之相關說明或與該商品
    本身之說明具有密切關連性，自有首揭法條規定之適用。又其聯合註冊第五七四
    ○八五、六一七七三三、七八五○九二、九○三二一四、九一九四二七號商標，
    因正商標被評定為無效失所附麗，依商標法施行細則第十六條第四項規定，應一
    併撤銷。依訴願法第九十五條及第九十六條規定，訴願決定有拘束相關機關之效
    力，原處分機關須重為處分者，應依訴願決定意旨為之，本件既無其他新事證得
    為與訴願決定意旨不同之認定，爰依訴願決定意旨暨商標法第五十五條規定重為
    評決如主文。
２、綜上論述，被告之原處分洵無違誤，請判決如被告答辯之聲明。
三、參加人陳述：
    八十九年四月十九日參加人申請評定時，系爭商標註冊尚未滿九年，自無系爭商
    標評決時商標法第五十二條第三項之適用，而得適用系爭商標註冊時商標法第三
    十七條第一項第十款之規定。其餘答辯援引被告之答辯理由，爰請判決駁回原告
    之訴。
    理  由
一、按「商標異議、評定及撤銷案件之處理，適用本法新舊規定之原則如左：．．．
    二、商標評定案件適用註冊時之規定。但其申請或提請評定之程序適用評決時之
    規定。．．．」商標法施行細則第四十條定有明文。又按「商標圖樣有左列情形
    之一者，不得申請註冊：．．．十、凡文字、圖形、記號或其聯合式，係表示申
    請註冊商標所使用商品之說明或表示商品本身習慣上所通用之名稱、形狀、品質
    、功用者。．．．」系爭商標註冊時商標法第三十七條第一項第十款亦有明文。
    而商標圖樣之文字、圖形、記號、顏色組合或其聯合式，依社會一般通念，如為
    商品本身之說明或與商品本身之說明有密切關聯者，即有該款不得申請註冊之適
    用。
二、本件被告認，系爭商標圖樣上之外文「HOTPAD」，明顯由「HOT」及「PAD」二字
    結合而成，其組合之中文意義予人之印象顯有「熱墊」之意，原告以之作為系爭
    商標圖樣之主要部分，指定使用於熱水袋、化學敷袋等商品，顯係該商品之相關
    說明或與該商品本身之說明具有密切關聯性，應有首揭法條之適用，而為申請成
    立，系爭商標之註冊應為無效，其聯合第五七四○八五、六一七七三三、七八五
    ○九二、九○三二一四、九一九四二七號商標應一併撤銷之處分。原告不服，循
    序提起訴願及本件行政訴訟。
三、原告於本件行政訴訟中訴稱，系爭商標既經被告以九十年十二月十七日（九○）
    智商○二四七字第九○○一○一二九一號函准延展註冊，被告即不得再以九十一
    年二月十八日（九一）智商○七六○字第九一○○一○八四○號商標評定書，以
    系爭商標違反七十八年五月二十六日修正公布之商標法第三十七條第一項第十款
    之規定為由，評決系爭商標之註冊應為無效，其聯合第五七四○八五、六一七七
    三三、七八五○九二、九○三二一四、九一九四二七號商標應一併撤銷。又被告
    依訴願決定意旨重為處分時，應斟酌卻未斟酌客觀事實及原告所提出之證明書、
    同業使用資料等具體事證，其處分亦難謂適法。另原告為首先創用「熱敷靈HOT-
    PAD」 為商標，並以之表彰化學敷袋商品之人，而無論就字典解釋、現代網路資
    訊觀之，或就業者實際使用、專利申請之外文資料詳究，均可知系爭商標之外文
    尚非關於所指定商品之說明文字，被告一昧依循訴願決定，未斟酌任何可供參考
    之數據、事證，而認定系爭商標之外文為關於所指定商品之說明文字，顯有違誤
    云云。惟查：
１、本件參加人於八十九年四月十九日以系爭商標有其註冊時商標法第三十七條第一
    項第十款規定之情事，對之申請評定，案經被告審查，評定為「申請不成立」，
    參加人不服，提起訴願，經訴願決定機關審議，決定為「原處分撤銷，由原處分
    機關另為適法處分」，則本件評定申請案回復至參加人於八十九年四月十九日申
    請評定時之狀態，被告重為處分時，應就此狀態評定；而參加人於八十九年四月
    十九日申請評定時，系爭商標尚在八十年九月一日至九十年八月三十一日間之十
    年專用期間內，縱然被告係於九十一年二月十八日始重為處分，被告仍應審查系
    爭商標有無違反系爭商標註冊時商標法第三十七條第一項第十款規定之情事，而
    與系爭商標於九十年十二月十七日經被告准予延展無關。
２、系爭商標圖樣上之外文「HOTPAD」，明顯係由「HOT」、「PAD」二字結合而成，
    且該二字譯為中文雖有多種意義，然仍以各係「熱的、熱烈的」及「墊子、襯墊
    、護墊」之意為最習見，原告以之作為系爭商標圖樣之主要部分，指定使用於熱
    水袋、化學敷袋等商品，無非說明其商品之功用具有熱敷、保溫之效果，依社會
    一般通念，難謂無使相關消費者將系爭商標與其所指定使用之商品產生直接聯想
    。是被告認以外文「HOTPAD」作為系爭註冊第五三二八一一號「熱敷靈HOTPAD」
    商標圖樣主要部分之一申請註冊，指定使用於各種藥品、衛生醫療補助品、冰枕
    、冰袋、水袋、化學敷袋等商品，依社會一般通念，為表示該等商品之相關說明
    ，而為申請成立，系爭商標之註冊應為無效，其聯合第五七四○八五、六一七七
    三三、七八五○九二、九○三二一四、九一九四二七號商標應一併撤銷之處分，
    揆諸首揭法條規定，洵無不合，應予維持。
３、被告向本院提出之答辯狀稱「依訴願法第九十五條及第九十六條規定，訴願決定
    有拘束相關機關之效力，原處分機關須重為處分者，應依訴願決定意旨為之，本
    件既無其他新事證得為與訴願決定意旨不同之認定，爰依訴願決定意旨暨商標法
    第五十五條規定重為評決如主文。」其意並非指原告於九十一年一月二十五日向
    被告提出商標評定答辯補充理由書所檢附之各該新事證，未經被告審酌，而是指
    時至被告重為處分時，被告審酌原告所提出之各項事證（包括上開新事證），均
    不得為與訴願決定意旨不同之認定，是原告主張被告應斟酌卻未斟酌客觀事實及
    原告所提出之證明書、同業使用資料等具體事證，其處分亦難謂適法云云，尚非
    可採。
四、綜上所述，原告之陳詞均不可採，則被告所為申請成立，系爭商標之註冊應為無
    效，其聯合第五七四○八五、六一七七三三、七八五○九二、九○三二一四、九
    一九四二七號商標應一併撤銷之處分，揆諸首揭規定，並無違誤，訴願決定予以
    維持，亦無不合。原告徒執前詞，訴請撤銷訴願決定及原處分，並命被告作成「
    申請不成立」之評定，均無理由，應予駁回。
五、本件事證已臻明確，兩造其餘攻擊防禦方法與本件判決結果不生影響，故不逐一
    論述，併此敘明。
據上論結，本件原告之訴為無理由，爰依行政訴訟法第九十八條第三項前段判決如主
文。
中    華    民    國      九十二      年      八      月      二十七    日
                              臺 北 高 等 行 政 法 院 第 二 庭
                                    審 判 長 法    官 徐瑞晃
                                             法    官 李得灶
                                             法    官 吳慧娟
右為正本係照原本作成。
如不服本判決，應於送達後二十日內，向本院提出上訴狀並表明上訴理由，如於本判
決宣示後送達前提起上訴者，應於判決送達後二十日內補提上訴理由書（須按他造人
數附繕本）。
中    華    民    國      九十二      年      八      月      二十七    日
                                             書 記 官 劉道文


司法院資訊處製作；財團法人民間司法改革基金會備份。
